臺灣高等法院臺中分院刑事判決
                                    105年度上易字第910號
上  訴  人
即  被  告  陳○○
            陳○○
上列2人共同
選任辯護人  林溢根律師
上列上訴人因強制罪案件，不服臺灣彰化地方法院105年度易字
第293號中華民國105年6月28日第一審判決（起訴案號：臺灣彰
化地方法院檢察署105年度偵字第3045號），提起上訴，本院判
決如下：
    主  文
原判決撤銷。
乙○○共同犯強制罪，處拘役伍拾日，如易科罰金，以新臺幣壹
仟元折算壹日。
甲○○共同犯強制罪，處拘役肆拾日，如易科罰金，以新臺幣壹
仟元折算壹日。
    事  實
一、乙○○為甲○○之子，並為陳○○前夫（雙方於民國104年10月6日
    調解離婚）。於104年12月26日上午9時許，乙○○與陳○○相約
    在彰化縣○○市○○街00巷與○○街口，由陳○○帶同雙方未成年子
    女陳ＯＯ（姓名年籍詳卷）供乙○○會面交往，乙○○由其父甲○○
    、其母賴○○陪同，陳○○則由其父陳○○、其母陳○○、其友丙○○
    陪同前來。丙○○為保障陳○○權益，在上址大馬路上之公共場
    所，持自己之手機對乙○○與陳○○交接子女過程錄影蒐證。詎
    乙○○、甲○○因不滿丙○○錄影之舉，竟共同基於以強暴妨害人
    行使權利而為強制行為之犯意聯絡，先後由甲○○以上臂推撞
    、身體阻擋之方式，乙○○則以徒手揮拍、抓取手機後加以丟
    擲之方式，共同以此強暴行為接續阻擋丙○○持手機錄影，妨
    害丙○○使用手機拍攝錄影蒐證之權利。
二、案經丙○○訴由臺灣彰化地方法院檢察署檢察官偵查起訴。
    理  由
壹、程序部分：
一、按檢察官之勘驗筆錄，為被告以外之人在審判外所作之書面
    陳述，屬於傳聞證據。然檢察官實施勘驗時，依刑事訴訟法
    第214條規定，賦予裁量被告、辯護人得以在場之機會（即
    在場權），其勘察、體驗所得結果，應依同法第42條、第43
    條法定程式製作勘驗筆錄。此勘驗筆錄乃係刑事訴訟法第15
    9條第1項所稱「除法律有規定者外」之例外情形而得為證據
    ，是檢察官之勘驗筆錄依同法第159條之1第2項規定之意旨
    ，除顯有不可信之情況者外，得承認其證據能力（最高法院
    96年度台上字第7335號判決參照）。本件檢察官於偵查中就
    告訴人丙○○提出之光碟影像檔案、錄音檔案所為之勘驗筆錄
    ，乃依法做成，並經相關人等確認簽名無誤，無顯不可信之
    情況，按上規定，應得為證據。
二、次按被告以外之人於審判外之言詞或書面陳述，除法律有規
    定者外，不得作為證據，刑事訴訟法第159條第1項定有明文
    。被告以外之人於審判外之陳述，雖不符前4條之規定，然
    經當事人於審判程序同意作為證據，法院審酌該言詞陳述或
    書面陳述作成時之情況，認為適當者，亦得為證據。當事人
    、代理人或辯護人於法院調查證據時，知有第159條第1項不
    得為證據之情形，而未於言詞辯論終結前聲明異議者，視為
    有前項之同意，刑事訴訟法第159條之5亦有規定。本件以下
    引用被告以外之人於審判外之其他供述證據（含言詞陳述及
    書面陳述），因檢察官、被告乙○○、甲○○已於原審審理時均
    同意作為證據使用，且迄言詞辯論終結前均未聲明異議（見
    原審卷第41-42、53-55頁），本院審酌上開供述證據資料製
    作時之情況，無不當取供及證明力明顯過低之瑕疵，認以之
    作為證據應屬適當，揆諸前開規定，本院認為前揭供述證據
    均應有證據能力。
三、另本院以下援引之其餘非供述證據資料（含照片等證物），
    係司法警察（官）依法執行職務時所製作或取得，或由告訴
    人或被告2人自行拍攝後，於偵查或審理中所提出，應無不
    法取證之情形，就光碟檔案部分，迭經檢察官、原審法院依
    法調查，製作勘驗筆錄在卷，其中，就告訴人所提之光碟影
    像檔案，形式上各檔案之影像畫面本身均為連續、無中斷，
    未見有何剪接、變造、移植等情形，就被告2人提出之光碟
    檔案影像雖有數處畫面不連續之情，然就具體呈現之客觀影
    像畫面本身則同未見有何明顯變造之情（均見原審卷內之勘
    驗筆錄、擷取之照片），至被告2人與告訴人各自提出之光
    碟影像檔案所錄得之時間段落、鏡頭畫面雖部分有異，然此
    係取決於拍攝者開始錄影之時間、取景位置、攝影技術等主
    客觀因素，此等差異毋寧屬必然結果，無涉影片之變造、偽
    造，且在實際影音內容上，實則兩方拍攝取得之情節梗概均
    為一致、重疊相合，是被告2人一度於答辯狀及原審審理中
    憑空指摘告訴人提出之光碟影片係經剪接、後製等處理，影
    片乃作假云云，卻又執告訴人影片攝得之內容作為有利於自
    身之主張（見原審卷第26-28、39頁背面-40頁背面刑事答辯
    狀、筆錄），顯屬無稽，且自相矛盾，自不可採。經審酌上
    開證據資料與本件被告2人犯行之待證事實具有關連性，並
    經法院依法調查在卷，參酌同法第158條之4規定意旨，上揭
    證據均具有證據能力。
貳、實體部分：
一、訊據上訴人即被告（下稱被告）乙○○、甲○○2人固坦承上揭
    時地有阻止告訴人丙○○手機錄影之事實不諱，惟均矢口否認
    有何共同強制犯行，被告乙○○辯稱：告訴人聲稱為保護我前
    妻的權益，事實是我前妻於我和孩子的會面時間，將孩子反
    鎖車內，不讓我接觸，任憑我要求依法應將孩子給我們，我
    前妻亦不理，這已使我的權益受損，而告訴人此時什麼都不
    說，只是對著這邊錄影，我父親覺得這是家務事，不希望告
    訴人去做錄影動作，才向前走去，但我父親也拿著手機，我
    們一開始就拿手機錄孩子交接過程，但我前妻不讓我們錄影
    ，才將孩子反鎖車內，而告訴人是我前妻請來的，我父親是
    遭告訴人抓傷，又被我前妻父親撞傷，事後我父親對提出傷
    害告訴，告訴人接到我父親傷害告訴後，才委任律師對我們
    提出妨害自由訴訟，要求我們撤回傷害告訴，其亦願撤告，
    我對法律沒有很清楚，但當我看到她伸手抓傷我父親時，我
    直接反應是往她那邊衝過去，不讓她錄影是我的想法，但這
    是因為我無法在法律公文約定時間和我的孩子接觸，告訴人
    並不是維護陳○○權益，而是侵犯我的權益，告訴人的告訴是
    希望我父親撤回對她的傷害告訴，在我父親與前岳父2人互
    撞時間點，我覺得這是家務事，所以衝向告訴人不希望她錄
    影，因為這是我們家務事，接著我看到告訴人手機掉到地上
    ，我前妻在我面前把孩子載走，告訴人最後還是對我繼續錄
    影，告訴人的影片並無法證明她手機掉落的那2次是我去弄
    掉的云云。被告甲○○則辯稱：陳○○知道乙○○受了保母訓練之
    後，再加上我們支援系統，經濟、學歷等各方面條件皆優於
    她很多，才刻意製造這1天的衝突，她對我們就是我和我太
    太交接時態度也非常不好，也多次有妨害我們自由的行為云
    云。經查：
㈠、被告2人有如事實欄所載犯行，除為被告2人供陳部分案發經
    過外（見偵字3498號影卷第7-8頁背面，他字卷第35-37、71
    頁背面-72頁，原審卷第39頁背面-40頁背面、56、57頁），
    並經證人即告訴人丙○○、證人陳○○、陳○○、陳○○於警詢、偵
    訊、原審法院家事法庭訊問、原審審理時指證歷歷（見偵字
    3498號卷第9-15頁背面，他字卷第33-34、63-64、69頁正反
    面、71頁），互核大致相符；此外，復有現場蒐證照片、手
    機蒐證照片、全戶戶籍資料查詢結果在卷可稽（見偵字3498
    號影卷第26-33頁，他字卷第8-10頁背面，原審卷第33、34
    頁），並經檢察官於偵查中及原審審理時，分別當庭勘驗告
    訴人及被告2人提出之案發當日手機錄影（音）光碟檔案資
    料在卷，原審復以慢速播放並擷取部分影像畫面，有勘驗筆
    錄及影像擷取畫面在卷可憑（見他字卷第22頁背面-24、32-
    33頁，原審卷第48-52頁背面、59-91頁），畫面影音內容概
    與告訴人及上揭證人所述較為一致，堪認被告2人有如事實
    欄所述，以強暴而強制之行為，妨害告訴人使用手機拍攝錄
    影之犯行確屬事實，被告2人指稱告訴人、上揭證人所言虛
    妄，告訴人所提影片如何不可信云云，顯屬無稽，不足為據
    。
㈡、被告2人雖辯稱渠等當時上前阻止告訴人錄影，並無或不知有
    無碰到告訴人或告訴人手機，並否認有何推撞之舉云云（見
    他字卷第35、36頁）。然渠等之強制行為除為上揭證人證述
    甚詳外，依原審當庭勘驗之筆錄內容、擷取之影像畫面可知
    ，屢屢在被告乙○○或甲○○走向或衝往或渠等之手等身體部位
    出現在告訴人手機鏡頭後之瞬間或不久，告訴人手機鏡頭畫
    面即會突然出現劇烈搖晃、旋轉、偏離、模糊，或出現因為
    手機翻轉掉落而拍攝到向下掉落地面過程之畫面，其間亦多
    次參雜著告訴人當場呼稱「ㄟ，你幹嘛撞我啊！」、「你摔
    我手機是怎樣啊！」、「ㄟ，你幹嘛！你幹嘛碰我... .我要
    告你性騷擾....你碰到我的頭」、「我的手機飛出去那一瞬
    間有拍到喔!」，或是證人陳○○、陳○○、陳○○當場稱「太誇
    張了，你是怎麼樣！」、「你們給人家動手，你給人家動手
    」、「你們有暴力衝突....你們有暴力行為.. ..對我父還
    有我朋友動粗」、「是你爸爸先對他動手的，你也是」等語
    ，由勘驗結果亦可推斷告訴人手機確實有數次掉落之情。而
    告訴人乃陳○○友人，當係出於保護陳○○之權益與安危，因而
    陪同前來及錄影蒐證，陳○○及其家屬對告訴人當屬感謝，自
    無可能對告訴人為不利、不當，甚或為暴力之舉，告訴人既
    係出於蒐證目的而持手機錄影，自會謹慎攝錄會面過程，又
    豈可能會反覆自摔手機？刻意模糊拍攝？若非被告2人不斷
    阻擋，強行妨礙告訴人持用手機，告訴人及陳○○等當場豈會
    有如上之陳述、對話？告訴人手機畫面又豈會出現如同手機
    於快速飛出、掉落、翻轉過程中，所拍攝之影像？基此，俱
    見被告2人所辯係避重就輕，推諉飾卸，洵無可信，渠等客
    觀上有強制之行為、主觀有強制之犯意，至為明白。
㈢、被告2人復辯稱，係因告訴人之錄影行為妨害渠等與乙○○之子
    會面交往權，且侵害到渠等肖像權，才會去阻止告訴人，被
    告甲○○又遭告訴人抓傷，被告乙○○才會向告訴人方向走去，
    阻止告訴人錄影，渠等間並無犯意聯絡云云（見他字卷第35
    、36頁，原審卷第39頁背面、40、56頁）。然：
  ⒈按在公共場域中，人人皆有受憲法保障之行動自由。惟在參
    與社會生活時，個人之行動自由，難免受他人行動自由之干
    擾，於合理範圍內，須相互容忍，乃屬當然。如行使行動自
    由，逾越合理範圍侵擾他人行動自由時，自得依法予以限制
    。在身體權或行動自由受到侵害之情形，該侵害行為固應受
    限制，即他人之私密領域及個人資料自主，在公共場域亦有
    可能受到干擾，而超出可容忍之範圍，該干擾行為亦有加以
    限制之必要。蓋個人之私人生活及社會活動，隨時受他人持
    續注視、監看、監聽或公開揭露，其言行舉止及人際互動即
    難自由從事，致影響其人格之自由發展。尤以現今資訊科技
    高度發展及相關設備之方便取得，個人之私人活動受注視、
    監看、監聽或公開揭露等侵擾之可能大為增加，個人之私人
    活動及隱私受保護之需要，亦隨之提升。是個人縱於公共場
    域中，亦應享有依社會通念得不受他人持續注視、監看、監
    聽、接近等侵擾之私人活動領域及個人資料自主，而受法律
    所保護。惟在公共場域中個人所得主張不受此等侵擾之自由
    ，以得合理期待於他人者為限，亦即不僅其不受侵擾之期待
    已表現於外，且該期待須依社會通念認為合理者（司法院大
    法官解釋釋字第689號理由書參照）。
  ⒉被告乙○○於警詢時供稱略以：當日我拿IPOD錄影我前妻，這
    時告訴人就說「那我也要錄影」，就一直驅前要朝我錄影，
    這時我父親見狀把手舉起不讓告訴人對我錄影等語（見偵字
    3498號影卷第7頁背面、8頁）。其於偵訊時供稱：我們家每
    次交接小孩都會錄音錄影，這次他們也是一下車就錄影，陳
    ○○則是跟我母親講話，講話內容提到準備澱粉，因為我不懂
    她的意思，同時也對陳○○錄影，她感到不開心等語（見他字
    卷第36頁）。於審理時同稱：我們一開始就拿手機錄孩子交
    接的過程等語（見原審卷第40頁）。可見，被告2人向來即
    有針對被告乙○○與陳○○之子女交往會面時，進行錄音錄影之
    舉，本件案發當日亦復如此，渠等於一下車後即開始錄影，
    顯然不論出於何種目的、動機，被告2人主觀上均認為有就
    該會面交往子女交接過程為錄音錄影蒐證之必要，衡諸常情
    事理，於陳○○親友之一方，現實上亦當肯認渠等同有錄影錄
    音蒐證之需要。何況，由偵查中檢察官調取之原審105年度
    家護字第57號聲請人為陳○○、相對人為被告乙○○之通常保護
    令事件訊問筆錄中顯示，被告乙○○與陳○○於本件案發前後期
    間，尚有關於子女監護權、扶養費等親權家事訴訟或非訟案
    件正在進行（見他字卷第67-72頁），本件案發當日既係在
    進行兩人未成年子女之會面交往，先前必然經歷子女會面交
    往等家事訴訟或非訟程序，依經驗法則及司法實務，存有潛
    在或已然存在紛爭之雙方，為保障自身及未成年子女權益，
    同時作為現進行中或可能發生之訟爭之準備、存證，甚或僅
    係單純詳實記錄各次會面交往之交接過程等緣故，因而各自
    於日時，在公共場所大馬路上，針對子女交接過程進行錄影
    蒐證，當均無可厚非，雙方於此時此地、此情所為攝錄行為
    皆屬理由正當，且各有其必要性，既無過度侵害彼此之一般
    行動自由、隱私、肖像或其他人格自由之疑慮，亦不在渠等
    合理之隱私期待範圍內，為會面交往之雙方皆應予容忍（至
    於攝錄後使用上之妥當及合法與否，則係另一問題，與得否
    攝錄乙事無必然關連性，縱事後違法使用，亦不會倒果為因
    使先前得為合法攝錄之行為變為違法）。
  ⒊告訴人乃陳○○一方親友，案發當日係陪同陳○○前來交接子女
    予被告乙○○，非屬局外人，其在前述情境下進行錄影蒐證，
    稽上說明，自屬合法適當。由前揭偵審中勘驗光碟影音內容
    可知，被告2人明知告訴人係陪同陳○○前來交接子女，卻仍
    以身體暴力強行阻擋告訴人持手機錄影，經在場之陳○○等出
    聲制止後，依然故我，甚至將告訴人手機丟落在地，被告2
    人本身既同有錄影之行逕，又豈有只准渠等單方錄影，然不
    許他方攝影之理？被告等雖聲稱係為維護渠等交往會面權、
    肖像權，目的似乎正當，然告訴人形式上干預被告2人等一
    般行動自由、人格自由之錄影行為，稽上所述，既為在場人
    士所能且所應容忍，被告2人無從亦不應以任何手段加以排
    除，遑論係以暴力之不法舉動施加於告訴人，強行壓制告訴
    人使用手機之意思活動自由。按社會一般通念，被告2人之
    手段與目的間不具有合理關聯，難為眾人接受，不具正當性
    而屬違法。且因告訴人持手機錄影既為法所容許，事實上亦
    非屬緊急之危難，被告2人當更加無從主張正當防衛、緊急
    避難等自助自救阻卻違法事由之餘地。
  ⒋另被告乙○○雖稱係因被告甲○○遭告訴人抓傷才會上前阻擋告
    訴人錄影云云。然首先，避免被告甲○○受傷乙事與阻擋告訴
    人錄影兩者間，根本不具任何關連性，亦非屬一有效之防禦
    或避免被告甲○○受傷之手段，此等主張即屬無據。再被告甲○○警詢中自陳當日先後有與告訴人、證人陳○○生有肢體衝突
    等語（見偵字3498號第16-17頁），卷內復查無實據可認被
    告甲○○所受之傷究係何人於何時所為，且依前揭事證，顯係
    被告甲○○自己先行上前以不法之強暴行為，阻擋告訴人行使
    其使用手機錄影之權利，勘驗畫面中除被告甲○○、乙○○2人
    先後上前暴力推撞告訴人手機鏡頭外，更未見得告訴人有何
    反擊舉動。縱或告訴人有出手支開被告2人之反應，以告訴
    人之女子身軀，面對2位被告中壯男性之不法暴力，告訴人
    之舉動恐容屬合情合理之防衛權行使。總之，被告2人既有
    實行不法強制犯行在先，不論如何，均無法以他人事後有加
    以反擊之舉解免渠等先為不法強制犯行之違法性。
  ⒌基此，被告2人顯係因當日交接子女過程有所不順或氣氛未佳
    ，因而牽怒他方，使在場協助陳○○蒐證錄影之告訴人受累，
    被告2人所辯諸詞，與事理未符，且悖於客觀事證，無以為
    信。
㈣、按意思之聯絡並不限於事前有所謀議，即僅於行為當時有共
    同犯意之聯絡者，亦屬之，且其表示之方法，亦不以明示通
    謀為必要，即相互間有默示之合致，亦無不可（最高法院73
    年台上字第2364號判例參照）。又共同正犯之意思聯絡，不
    限於事前有所協議，其於行為當時，基於相互之認識，以共
    同犯罪之意思參與者，亦無礙於共同正犯之成立（最高法院
    73年台上字第1886號判例參照）。本件固無證據指出被告2
    人於行為前有共同之謀議在先，然於案發時，被告2人係出
    於同一阻擋告訴人錄影之目的，先後接連上前為身體推撞、
    丟擲告訴人手機等舉動，共同妨害告訴人使用手機錄影，客
    觀上有共同行為之分擔甚明。加以，渠等行為間彼此緊密相
    連，被告2人立場本為一致，於行為當時乃係出於相互之認
    識，欲以彼此共同之行為相互促成同一犯罪目的之實現，因
    而積極參與犯罪之實行，堪認主觀上有犯意之聯絡，屬共同
    正犯無疑。被告2人辯稱無犯意聯絡（見原審卷第56頁），
    均不足採。
㈤、綜上，本件事證明確，被告2人所辯要屬飾卸之詞，均非足採
    ，其等犯行洵堪認定，應依法論科。
三、論罪科刑：
㈠、按刑法第304條之強暴脅迫，祗以所用之強脅手段足以妨害人
    行使權利，或足使他人行無義務之事為已足，並非以被害人
    之自由，完全受其壓制為必要（最高法院85年度台非字第75
    號判決參照）。核被告2人所為，均係犯刑法第304條第1項
    強制罪。被告2人所為妨害告訴人使用手機之數個強制行為
    ，係出於同一犯罪目的，基於同一犯意，於密切接近之時地
    所實施，該等行為均係侵害同一之法益，各行為之獨立性極
    為薄弱，依一般社會健全觀念，在時間差距上，難以強行分
    開，在刑法評價上，以視為數個舉動之接續施行，合為包括
    之一行為予以評價，較為合理，屬接續犯，僅包括論以一罪
    。被告2人就本案犯行，有犯意聯絡與行為分擔，依刑法第2
    8條規定，皆為正犯。
㈡、被告2人上訴本院審理中，並未提出其他新事證或新辯解以供
    調查，徒執陳詞置辯，及以：由卷附照片觀之，如有推撞，
    身體會退後，即使未退後，晃動程度應該蠻大，然當天甲○○
    與丙○○互相錄影，甲○○有在丙○○鏡頭前移動，出現在鏡頭裡
    面時間很短，約僅1、2秒，不能認定其有用身體阻擋，另再
    觀之照片，亦看不出被告乙○○有舉起右手揮向錄影手機而造
    成手機激烈晃動，證人陳○○、陳○○當時背對丙○○、乙○○，是
    否能看到詳細情形及證述是否可信，均有疑義等等之細節部
    分爭執而否認犯行。然查有關被告2人於前揭時地阻擋告訴
    人持手機錄影之細節部分，或因當時場面較為混亂、突然，
    當時在場之證人、告訴人亦因情緒較為激動，所述或有細微
    出入之情，或告訴人手機遭阻擋及角度關係致未能攝得事情
    始末全貌，然此容屬犯罪事實之枝微未節，並無礙於被告2
    人確有以上揭方式共同實行強制犯行構成要件行為之認定，
    是被告2人此部分之爭執及否認犯行固非足採，原審以被告2
    人共同強制犯行之事證明確而論罪科刑，亦非無見，惟衡以
    被告2人於本案係時值渠等與陳○○家事訴訟緊張關係中，被
    告乙○○對告訴人並不認識，突見告訴人出現在該親子交往會
    面場合並持手機拍攝，於此情形下，雙方處於敵對狀態，被
    告一時失慮而有過當行為，，惡性尚難謂為重大，且被告等
    就本案施暴之程度及對告訴人行使權利之妨害亦屬輕微，據
    此，原審就被告2人各處有期徒刑2月及拘役50日，容嫌稍重
    。是被告等之辯護人為被告辯稱本案縱認有罪，然原審之量
    刑亦嫌偏重乙情，即非無據，原判決既有上揭可議而無可維
    持，應由本院將原判決撤銷改判。
㈢、爰以行為人之責任為基礎，審酌被告2人於就被告乙○○與陳○○
    之子女為會面交往時，一時氣憤，挾其等男性體型、力量上
    優勢，共同以強暴手段妨害告訴人使用手機錄影蒐證之權利
    ，致出於保障陳○○權益而偕同前來之告訴人，捲入被告2人
    與陳○○之家庭糾紛，及被告2人身為教師，理當言傳身教，
    然遇事卻暴力相向，有違師表，所為實有不該；再考量被告
    2人犯後否認犯罪，且卸責於告訴人、陳○○等，迄今亦未與
    告訴人和解、道歉，未見知過認錯及彌補所犯罪行之態度；
    又被告乙○○為碩士畢業之教育程度，現任教師，月薪5萬餘
    元，已離婚，有1未成年子，經濟狀況普通之生活狀況，被
    告甲○○為大學畢業之教育程度，為教師退休，已婚，子女已
    成年，經濟狀況中上之生活狀況（見原審卷第56頁背面）；
    暨衡酌渠等品行、智識程度、犯罪之動機、目的、手段、對
    告訴人所生損害、犯罪時所受之刺激、犯罪情節、告訴人及
    檢察官之意見、犯罪參與程度等一切情狀，分別量處如主文
    第2、3項所示之刑，並均諭知如易科罰金之折算標準。
據上論結，應依刑事訴訟法第369條第1項前段、第364條、第299
條第1項前段，刑法第28條、第304條第1項、第41條第1項前段，
刑法施行法第1條之1第1項、第2項前段，判決如主文。
本案經檢察官丁○○到庭執行職務。
中    華    民    國   105    年    10    月    25    日
             刑事第九庭   審判長法  官  劉  登  俊
                                法  官  賴  妙  雲
                                法  官  林  欽  章
上列正本證明與原本無異。
不得上訴。
                                書記官  陳  妙  瑋

中    華    民    國   105    年    10    月    25    日